---
title: "Données"
subtitle: "Présentation et téléchargement des données utilisés dans les modules"
---


\

## [I. Afrique data]{.blue-data}

Présentation des données, source, date... Bla bla bla

::: center
<a href="https://bit.ly/3DaCAkX" class="btn btn-warning" role="button" aria-disabled="true"><i class="bi bi-cloud-arrow-down"></i> Télécharger les données</a>
:::

\

#### Affichage de données :

```{r echo = FALSE, include = TRUE, eval = TRUE, warning= FALSE}

data <- read.csv2(file = "data/DEV_AFRICA_2018/afrika_don.csv")
metadata <- read.csv2(file = "data/DEV_AFRICA_2018/afrika_don_meta.csv")
metadata$Type <- sapply(data, class)
metadata <- metadata[, c(1,2,4,3)]

# install.packages("DT")
library(DT)
datatable(data ,  options = list(
  pageLength =5, autoWidth = TRUE
))


```

\

#### Dictionnaire des variables :

```{r echo = FALSE, include = TRUE, eval = TRUE, warning= FALSE}


datatable(metadata , options = list(
  pageLength = 5, autoWidth = TRUE
))

```

\

## [II. GADM Afrique]{.blue-data}

Présentation des données, source, date... Bla bla bla

::: center
<a href="https://bit.ly/3DaAUb2" class="btn btn-warning" role="button" aria-disabled="true"><i class="bi bi-cloud-arrow-down"></i> Télécharger les données</a>
:::

\

#### Affichage de données :

```{r echo = FALSE, include = TRUE, eval = TRUE, warning= FALSE, message=FALSE}

library(sf)
pays_afrique <- st_read("data/GADM_AFRICA_2020/afrika_map.shp",  quiet = TRUE)

library(mapview)
mapview(pays_afrique, zcol = "subregion")


```

\

#### Dictionnaire des variables :

```{r echo = FALSE, include = TRUE, eval = TRUE, warning= FALSE}


# install.packages("DT")
library(DT)
datatable(pays_afrique ,  options = list(
  pageLength =5, autoWidth = TRUE
))


```

\

## [III. Africapolis]{.blue-data}

Présentation des données, source, date... Bla bla bla

::: center
<a href="https://bit.ly/3wnQKeG" class="btn btn-warning" role="button" aria-disabled="true"><i class="bi bi-cloud-arrow-down"></i> Télécharger les données</a>
:::

\

#### Affichage d'un échantillon (uniquement Ghana, Bénin et Togo  :

```{r echo = FALSE, include = TRUE, eval = TRUE, warning= FALSE, message=FALSE}

africapolis_extract <- st_read("data/AFRICAPOLIS_2020/africapolis_extract.shp",  quiet = TRUE)


# Affichage
mapview(africapolis_extract)


```

\

#### Dictionnaire des variables :

```{r echo = FALSE, include = TRUE, eval = TRUE, warning= FALSE}


# install.packages("DT")
library(DT)
datatable(pays_afrique ,  options = list(
  pageLength =5, autoWidth = TRUE
))


```

\

## [III. Elevation Bénin]{.blue-data}


Présentation des données, source, date... Bla bla bla
https://energydata.info/dataset/benin-elevation-2008/resource/55593816-3ef3-45bf-b7f0-7aea16ddaf62 

::: center
<a href="https://bit.ly/3XqLAKR" class="btn btn-warning" role="button" aria-disabled="true"><i class="bi bi-cloud-arrow-down"></i> Télécharger les données</a>
:::

\

#### Affichage de données :

```{r echo = FALSE, include = TRUE, eval = TRUE, warning= FALSE, message=FALSE}

library(terra)
Elevation_Benin <- rast("data/elevation.tif") 

plot(Elevation_Benin)

```

\

#### Caractèristiques du Raster :

```{r echo = FALSE, include = TRUE, eval = TRUE, warning= FALSE}

Elevation_Benin

```


```{r eval = FALSE, include = FALSE, include = FALSE}

library(sf)
africapolis_extract <- st_read("../data/AFRICAPOLIS_2020 (1)/AFRICAPOLIS2020.shp",  quiet = TRUE)
africapolis_extract <- africapolis_extract[africapolis_extract$ISO3 %in% c("BEN", "TGO", "GHA"),]
# Enregistrement en format ESRI Shapefile
st_write(obj = africapolis_extract, 
         dsn = "../data/AFRICAPOLIS_2020/africapolis_extract.shp", 
         layer_options = "ENCODING=UTF-8", delete_layer = TRUE)

```

